【裁判字號】    95,重訴,8
【裁判日期】    951011
【裁判案由】    債務人異議之訴
【裁判全文】
臺灣苗栗地方法院民事判決               95年度重訴字第8號
原      告  正義股份有限公司
法定代理人  丁○○
訴訟代理人  李世才律師
被      告  臺灣中小企業銀行股份有限公司
法定代理人  戊○○
訴訟代理人  乙○○
            甲○○
            丙○○
上列當事人間債務人異議之訴事件，本院於民國95年9月27日言
詞辯論終結，判決如下：
    主    文
原告之訴駁回。
訴訟費用由原告負擔。
    事實及理由
壹、程序事項
    按當事人之法定代理人其代理權消滅者，訴訟程序在有法定
    代理人承受其訴訟以前當然停止；又承受訴訟人，於得為承
    受時，應即為承受之聲明；民事訴訟法第170條、第175條第
    1 項分別定有明文。本件原告臺灣中小企業銀行股份有限公
    司之法定代理人原為羅澤成，嗣因異動而由戊○○擔任，有
    該提出之聲明承受訴訟狀、財政部臺財庫字第09503507430
    號函及常務董事會會議議事錄影本附卷可稽（見本院95年度
    重訴字第8 號卷第122-128 頁），戊○○並已聲明承受本件
    訴訟，經核於法並無不合，應予准許，合先敘明。
貳、實體事項
一、原告起訴主張：
  (一)原告已於民國86年11月27日由臺灣高雄地方法院（下稱高雄
    地方法院）裁定准予重整，並於93年3 月25日經關係人會議
    可決重整計畫，高雄地方法院亦於93年6 月17日裁定認可重
    整計畫；後被告對認可裁定提出抗告，為臺灣高等法院高雄
    分院（下稱高等法院高雄分院）駁回其抗告，而於93年8 月
    30日確定，高雄地方法院始於94年3 月1 日裁定原告公司重
    整完成。詎被告執重整裁定前之執行名義，即臺灣臺北地方
    法院（下稱臺北地方法院）債權憑證所載執行名義，高雄地
    方法院86年度促字第6814號支付命令及確定證明書，請求強
    制執行原告公司所有座落苗栗縣頭份鎮○○段第243 之1 、
    243 之3 、243 之5 、243 之15、243 之19、243 之20、及
    245 、263 號地號等土地8 筆，並經本院執行處以94年度執
    助字第149 號清償債務強制執行事件執行查封，進行拍賣在
    案。
  (二)然依公司法第311 條第1 項第1 款之規定，已申報之債權未
    受清償部分，除依重整計劃處理，移轉重整後之公司承受者
    外，其請求權消滅，未申報之債權亦同。此項重整完成之效
    力規定，係包括已申報之債權及未申報債權在內，而未申報
    之債權，不論其未申報之原因如何，係未及申報，或疏未申
    報或因故無法申報，均包括在內；且亦不論其未申報之債權
    種類係如何，即不論係本金債權，抑或由本金債權所衍生之
    利息債權、違約金債權，亦均包括在內，為解釋上所當然。
    蓋公司重整有強制和解性質，重整關係人間之債權債務關係
    在為使公司復甦之目的原則下，當然因重整之效力而隔絕切
    割，除法有規定得不依重整程序行使權利者外，重整前所存
    在之債權不論其有無申報，於重整完成後，債權人即當然不
    得再行主張任何之權利，否則即與重整之具有強制和解之性
    質不符。又所謂除斥債權，係指被排除而不得行使之債權，
    是既於重整程序已被排除而不得行使之債權如利息、違約金
    ，依重整程序具有強制和解之性質觀之，當然係法律有意犧
    牲，並強制使債權人拋棄之債權，以符合重整之目的，此由
    破產法第101 條之規定，無利息之債權尚應扣除法定利息始
    得行使即明。且如謂公司法第311 條第1 項第1 款之規定僅
    指本金債權而言，則本金債權之請求權既已消滅而不得行使
    ，依舉重明輕之法理，附屬於本金之利息違約金亦隨之消滅
    。
  (三)再者，原告修訂之重整計劃，於93年3月25日經第 10次關係
    人會議可決通過，並經高雄地方法院93年6月17 日裁定認可
    及高等法院高雄高分院93年9月2日裁定抗告駁回確定後，於
    93年9 月6 日發文予本公司重整債權人，以函文通知其勾選
    償債方案，若逾期不回覆，視為選擇甲案即「以債權餘額8
    ％一次償還，其餘免除」，依該方案已計算至92年12月31
    日止之利息債權及本金債權在內，原告既未表示異議，則自
    不得違背誠信原則，於依重整方案接受清償外，另行請求重
    整外之利息。又依關係人歷次會議資料，被告於10次關係人
    會議除第1 次及第9 次之延續會議未參加外，其餘歷次均參
    加。是以，被告所執有上開執行名義所示之債權，參酌上開
    說明，其請求權均已消滅，原告公司依法對被告已無清償該
    債務之義務，被告不得執該請求權已消滅之執行名義所表彰
    之債權，請求強制執行原告公司之前揭財產。又執行名義成
    立後，如有消滅或妨礙債權人請求之事由發生，債務得於強
    制執行程序終結前，向執行法院對債權人提起異議之訴，強
    制執行法第14條第1 項前段定有明文；公司法第311 條第1
    項第1 款規定，公司重整完成後，已申報之債權未受清償部
    分，除依重整計畫處理，移轉重整後之公司承受者外，其請
    求權消滅，未申報之債權亦同。然被告所執有上開執行名義
    所示之債權，於原告公司於94年3 月1 日重整完成後，依公
    司法第311 條第1 項第1 款之規定，不論係已申報之債權未
    受清償部分，抑或係未申報之債權，其請求權均已消滅，債
    權人原有之債權不論其債權種類為何，均已不得行使其請求
    權向重整後之公司請求清償，並聲明將苗栗地方法院94年度
    執助字第149 號清償債務強制執行事件，就原告所有坐落苗
    栗縣頭份鎮○○段第243 之1 、243 之3 、243 之5 、24 3
    之15、243 之19、243 之20、及245 、263 地號等8 筆土地
    所為之強制執行程序，應予撤銷。
二、被告則以：
  (一)被告對原告之債權債務關係，業經高雄地方法院86年促字第
    6814號確定之支付命令所確定在案，該債權債務關係自亦包
    括重整裁定後之除斥債權，依民事訴訟法第521 條第1 項之
    規定，該確定之支付命令與確定判決有同一效力；被告對原
    告於重整裁定後之除斥債權既已產生既判力，就該除斥債權
    無庸另訴向原告請求取得執行名義方得聲請強制執行。而重
    整債權因重整完成而歸於消滅，然其亦僅限於公司法第296
    條第1 項所規定之「實質意義之重整債權」，重整裁定後之
    除斥債權，依公司法第296 條第2 項準用破產法第103 條第
    1 款之規定，不得為重整債權，故關於該重整裁定後除斥債
    權之強制執行及其所生之訴訟程序自不受公司法第294 條所
    定各項程序中止及同法第311 條第1 項第3 款所定重整完成
    效力之限制。又該重整裁定後之除斥債權本非屬重整債權，
    並無公司法第311 條第1 項第1 款之適用，原則上不得於重
    整程序行使之，惟非不得將其列入重整計畫中而受重整計畫
    之拘束；但此除斥債權法律上既無法強制列入重整計畫中，
    如各別債權人願將此部分之債權與重整債權併同於重整程序
    中行使，當可成立私法上之和解契約，惟其效力係屬各別，
    不能拘束不同意列入者及於關係人會議表決時投反對意見者
    ，蓋就此等情形，應認為和解不成立，該除斥債權仍可於公
    司重整完成後繼續行使。
  (二)又本件原告公司重整計畫雖嗣後修正並經關係人會議可決，
    然就重整後記帳利息並無任何之處置，是此項債權自不因該
    公司重整完成而受影響。依公司法第311條第2項：「公司債
    權人對公司債務之保證人及其他共同債務人之權利，不因公
    司重整而受影響」，由此足見，重整債權依然存在，從而重
    整裁定後之利息、違約金並不會因為重整完成而失其存在之
    依據。況且，本件強制執行請求實現之債權仍重整裁定後之
    利息、違約金債權，既非屬重整債權之範圍，債務人公司縱
    係重整完成，此一除斥債權之請求權並不因而消滅，債務人
    自不得拒絕給付。從而，本件執行名義並未失效，依據除斥
    債權以對於原告公司聲請強制執行亦屬合法，原告提起本件
    債務人異議之訴洵屬無據等語置辯，並聲明如主文第1 項所
    示。
三、本件依民事訴訟法第270 條之1 第1 項第3 款、第271 條之
    1 規定，整理並協議簡化爭點及不爭執事項後，兩造同意就
    本院分於95年3月24日、同年9月27日辯論程序中，兩造協議
    簡化之爭點為主張及辯論，依同法第270條之1第3項之規定
    ，本院僅須就兩造協議簡化之爭點為審究（分見本院同上卷
    第49、300-305頁），茲兩造所不爭執之事項分述如下：
  (一)原告於86年11月27日由高雄地方法院裁定准予重整，而原重
    整計畫於87年9月21日經關係人會議可決，並於88年3月30日
    經高雄地方法院裁定認可。
  (二)原重整計畫執行數載後面臨無法繼續執行之困境，重整人乃
    依法擬定修訂重整計畫，該修正之重整計畫於93年3月25 日
    經第10次關係人會議可決，並於同年6 月17日經高雄地方法
    院裁定認可；該裁定經被告提起抗告，為高等法院高雄分院
    駁回，而於93年8 月30日確定在案。
  (三)被告所執之執行名義，係臺北地方法院所發債權憑證所載之
    高雄地方法院86年促字第6814號支付命令；被告請求強制執
    行者乃該執行名義所載之債權於重整裁定後所生之利息及違
    約金，以本件訴訟繫屬日為止已逾新臺幣2億元之債權。
  (四)被告對重整計畫並不同意，於重整程序中就重整計畫之表決
    均係投不同意票。
  (五)被告以前揭支付命令聲請並以苗栗地方法院94年度執助字第
    149 號清償債務強制執行事件，就原告所有坐落苗栗縣頭份
    鎮○○段第243 之1 、243 之3 、243 之5 、243 之15、2
    43之19、243 之20、及245 、263 地號等8 筆土地為查封登
    記。
四、本件兩造之爭點厥為：重整裁定後，重整債權所生之利息及
    違約金等除斥債權，是否有公司法第311 條第1 項第1 款之
    適用？即該除斥債權於重整完成後是否仍得行使？，茲分述
    如下：
  (一)按執行名義成立後，如有消滅或妨礙債權人請求之事由發生
    ，債務人得於強制執行程序終結前，向執行法院對債權人提
    起異議之訴。如以裁判為執行名義時，其為異議原因之事實
    發生在前訴訟言詞辯論終結後者，亦得主張之；執行名義無
    確定判決同一之效力者，於執行名義成立前，如有債權不成
    立或消滅或妨礙債權人請求之事由發生，債務人亦得於強制
    執行程序終結前提起異議之訴，強制執行法第14條第 1項、
    第2項分別定有明文。
  (二)次按公司重整乃公開發行股票或公司債之股份有限公司因財
    務困難、暫停營業或有暫停營業之虞，依公司法所定公司重
    整程序清理債務，以維持公司之營業為目的，參加公司重整
    程序之債權應受重整計劃之限制，故具有強制和解之性質，
    債權人對於債務人債務之減免，非必出於任意為之。查原告
    所提之修正重整計畫於93年3 月25日經第10次關係人會議可
    決，並於同年6 月17日經高雄地方法院裁定認可；該裁定雖
    經被告提起抗告，惟遭高等法院高雄分院駁回，而於93年8
    月30日確定在案，為兩造所不爭執之事項，已如前述，故被
    告抗辯伊對重整計畫並不同意，於重整程序中就重整計畫之
    表決均係投不同意票，亦無涉於其所有重整債權受公司法第
    311 條第1 項第1 款，重整完成後請求權歸於消滅之規定。
    是以，本件應審酌者即為重整完成後，重整裁定前及重整期
    間重整債權所生之記帳利息及違約金等除斥債權，其請求權
    是否亦同歸於消滅，而發生消滅或妨礙債權人請求之事由，
    足使原告提起本件債務人異議之訴為有理由。
  (三)原告主張重整程序既具有強制和解之性質，當然係法律有意
    犧牲，並強制使債權人拋棄之債權，以符合重整之目的，被
    告本金債權即重整債權之請求權，業經重整完成後既已消滅
    而不得行使，依舉重明輕之法理，附屬於本金之利息、違約
    金等除斥債權亦應隨同消滅，然為被告所否認。查重整程序
    固然具有使重整債權強制和解之性質，然反面解釋，其效力
    範圍自未當然包括未經由重整程序處理之記帳利息、違約金
    等債權。觀諸公司法第296 條第1 項規定，僅就重整債權須
    依重整程序行使加以明文限制，並無限制重整裁定後之記帳
    利息、違約金等債權（即非重整債權），須依重整程序行使
    權利自明。又依同法條第2 項之規定，破產法破產債權節規
    定，於重整債權準用之，但其中有關別除權及優先權之規定
    不在此限；破產法第103 條第1 款規定「破產宣告後之利息
    ，不得為破產債權」，依該條第2 項準用破產法第103 條第
    1 款之規定，則重整裁定後之利息，不得為重整債權。本院
    審酌該條立法意旨，係著眼於重整裁定後之記帳利息、違約
    金，如於重整程序中個別行使，不僅使重整程序更為繁雜，
    又因債權數額增加，加重重整公司之負擔，將使公司重整無
    望，且為減免重整公司債權人因公司重整所受到之不利益，
    公司法第311 條第2 項規定，已保留重整公司債權人得對重
    整公司之保證人行使權利，以茲調和。基此，記帳利息、違
    約金等債權既已排除於重整程序中（故稱為除斥債權），除
    有另行變通方式（詳見下述(四)），則自不受重整完成後之效
    力所及，而與己身所從出之重整債權之請求權同歸於消滅。
    是以，原告主張被告上開除斥債權係排除而不得行使之債權
    ，為法律有意加以犧牲等語，顯係對除斥債權之性質有所誤
    解，並無足採。
  (四)末按重整裁定之記帳利息、違約金不屬於重整債權，致其請
    求權無公司法第311 條第1 項第1 款因公司重整完成而消滅
    之適用，則於公司重整完成後，可能因行使該除斥債權，使
    更生之公司財務見絀，無法正常營運，重整計劃之履行更行
    困難。故日本會社更生法第121 條就上揭債權，仍視為重整
    債權，惟其清償次序應後於一般重整債權（故稱為劣後之更
    生債權），然我國乏明文可據，此時為兼顧債權人之利益，
    使公司營運步入常軌，免於再次重整，在不影響重整程序之
    進行下，將重整裁定後之記帳利息、違約金等除斥債權，列
    於優先、有擔保、無擔保重整債權之後清償，再經由折價之
    方式，使未獲清償之重整裁定後之記帳利息，於重整完成後
    喪失請求權，亦不失為一變通之方式，且符重整之目的。惟
    此種將除斥債權納入重整程序成為劣後重整債權之作法屬任
    意和解性質，繫諸於重整債權人與重整人之合意，而與前開
    重整人將已申報、未申報重整債權一併納入重整程序之強制
    和解性質有所不同。原告主張修訂之重整計劃，於93年3 月
    25日經第10次關係人會議可決通過，並經高雄地方法院93年
    6 月17日裁定認可及高等法院高雄高分院93年9 月2 日裁定
    駁回被告之抗告確定後，於93年9 月6 日發文予包含被告在
    內之各重整債權人，以函告方式通知渠等勾選償債方案，若
    逾期不回覆者，視為選擇甲案即「以債權餘額8 ％一次償還
    ，其餘免除」，依該方案已包括計算至92年12月31日之利息
    債權及本金債權在內。再者，被告依重整方案接受償債外，
    另行請求重整外之利息，依會議資料，被告於10次關係人會
    議除第1 次及第9 次之延續會議未參加外，其餘歷次均參加
    ，足見被告已同意接受上開記帳利息之重整方案，並提出原
    告公司93年9 月6 日正重管字第043 號函、重整本金債權償
    債方案選擇表及以債作股及償還金額計算表、被告出席關係
    人會議情形表及簽到簿（無擔保債權部分）等在卷可稽（分
    見同上卷第139-140 、141-142 、158- 241頁），堪信為真
    實。惟原告上開主張，業據被告辯稱其並未接受上開記帳利
    息之重整方案，並於第10次關係人會議投反對票及對於原告
    之發文亦未予以回應（見本院同上卷第238 頁）。從而，原
    告自不能被告以限期未予回應，即視為除斥債權之重整方案
    達成合意，且原告迄今未能舉證以明被告已同意上開重整後
    記帳利息之重整方案，則其關於兩造就重整後記帳利息債權
    ，達成依函告所定方案和解之主張，難為可採。
五、綜上所述，被告前揭重整裁定前及重整後之記帳利息及違約
    金性質上非屬重整債權，自不受重整完成效力所拘束，亦未
    經兩造以任意和解等方式另行協商處理。是以，被告前揭之
    利息、違約金債權仍得對原告請求之。從而，原告主張前揭
    除斥債權已歸於消滅，而構成發生消滅或妨礙債權人請求之
    事由，依強制執行法第14條第1 項之規定，被告所執之臺北
    地方法院所發債權憑證所載之高雄地方法院86年促字第6814
    號支付命令之執行名義，由本院94年度執助字第149 號清償
    債務強制執行事件，就原告所有坐落苗栗縣頭份鎮○○段第
    243 之1 、243 之3 、243 之5 、243 之15、243 之19、24
    3 之20、及245 、263 地號等8 筆土地之強制執行程序應予
    撤銷，為無理由，應予駁回。
六、據上論結，原告之訴為無理由，依民事訴訟法第78條，判決
    如主文。
中    華    民    國    95    年    10    月    11    日
                         民事庭 法  官  吳振富
以上正本係照原本作成。
如對本判決上訴，須於判決送達後20日內向本院提出上訴狀。
                                書記官  黃麗靜
中    華    民    國    95    年    10    月    11    日


司法院資訊處製作；財團法人民間司法改革基金會備份。
